【裁判字號】    90,訴,1710
【裁判日期】    900830
【裁判案由】    違反農會法
【裁判全文】
臺灣臺中地方法院刑事判決                九十年度訴字第一七一０號
    公  訴  人  台灣台中地方法院檢察署檢察官
    被      告  戊○○
                庚○○
                丙○○
                丁○○
    共      同
    選任辯護人  陳鴻謀
右列被告因過失違反農會法案件，經檢察官提起公訴（九十年度偵字第一０九四五號
），本院判決如左：
    主  文
戊○○、庚○○、丙○○、丁○○均無罪。
    理  由
一、公訴意旨如略以：被告戊○○係台中縣沙鹿鎮農會第十三屆總幹事，被告丁○○
    係被告戊○○之兄，被告庚○○及己○○、乙○○、甲○○等於民國九十年二月
    間當選沙鹿鎮農會理事後，被告戊○○為確保被續聘為總幹事，並支持庚○○競
    選理事長，但因原任理事長吳文卿有意競選連任，且已掌握四席理事支持，雙方
    競爭僅差一席，被告戊○○、庚○○二人為防止吳文卿於理事會召開前，與支持
    其等之理事接觸，而被拉票，乃指示有犯意聯絡之被告丁○○及農會推廣股股長
    亦為被告庚○○女婿之被告丙○○，由被告丁○○駕駛廂型車，搭載被告庚○○
    本人及理事當選人辛○○、己○○、乙○○、甲○○、監事蕭金川、趙得，於九
    十年三月三日下午共同前往台北市出遊，並夜宿來來大飯店及其他不明處所。翌
    日中午，被告庚○○並帶領辛○○、己○○、乙○○、甲○○等理事前往台北市
    城隍廟，發誓投票支持被告戊○○續聘為總幹事，被告庚○○擔任理事長，互相
    約制不跑票，當晚並分別住宿於苗栗縣通霄鎮之飛牛牧場及其他不詳處所，至九
    十年三月五日上午，始分組返回沙鹿鎮農會出席理、監事會議。出席期間之飲食
    、住宿等花費均由被告丁○○、丙○○依被告戊○○指示先行墊。被告戊○○、
    丁○○、庚○○、丙○○因而共同利用民間信仰以至城隍廟發誓不得跑票方式，
    妨害他人自由行使選舉權，終至吳文卿不能向辛○○、己○○、乙○○、甲○○
    拉票，而辛○○、己○○、乙○○、甲○○並因發誓不跑票，均不敢違背誓言，
    投票支持被告庚○○擔任理事長，且因被告庚○○派系理事超過半數，於理事會
    召開後，即續聘被告戊○○為總幹事，因認被告戊○○、庚○○、丙○○、丁○○涉有農會法第四十七條之三第一項以強暴、脅迫以外之其他非法方法妨害他人
    自由行使選舉權罪嫌等語。
二、按犯罪事實應依證據認定之，無證據不得推定為犯罪事實，刑事訴訟法第一百五
    十四條定有明文。而所謂認定犯罪事實之證據，係指足以認定被告確有犯罪行為
    之積極證據而言。次按農會法第四十七條之三第一項妨害他人自由行使選舉權罪
    之成立，以強暴、脅迫或其他非法方法妨害他人自由行使選舉權為要件，此觀之
    該條項規定甚明，即他人行使選舉權之自由，如未因行為人之強暴、脅迫或其他
    非法方法而有所妨害，自不構成該罪。本件訊據被告戊○○、庚○○、丙○○、
    丁○○皆堅詞否認違反農會法犯行，被告戊○○辯稱伊為沙鹿鎮農會總幹事單一
    候聘人，不用其他方法亦可獲得續聘，伊未指示載理事當選人及監事當選人至台
    北，事後才知他們到台北，伊不知多少人去，聽說他們去拜拜，祈求選舉順利等
    語；被告庚○○辯稱伊與己○○、丙○○、陳專亮四人同去台北，伊等在台北來
    來飯店住宿一晚，隔日即回，沿途有去清水觀音廟、大甲媽祖廟、新竹城隍廟、
    台北城隍廟拜拜，拜拜只是祈求順利當選理事長，沒有要理事當選人辛○○、己○○、乙○○、甲○○選伊為第十四屆理事長，並支持戊○○為總幹事，辛○○
    、己○○、乙○○、甲○○與伊為同派系，本即支持伊等語；被告丙○○辯稱伊
    與庚○○、己○○、陳專亮同去台北，沒有人指示伊載他們去，三月三日去，三
    月四日回來，當日住在來來飯店，伊等四人有去台北城隍廟拜拜，他們沒有發誓
    ，只是拜拜，回來後才知乙○○、辛○○、甲○○也有至台北城隍廟拜拜，有無
    發誓伊不知等語；被告丁○○則以三月三日伊開自小客車載甲○○、蕭金川、趙
    得至台北，是甲○○提議至台北還願，不是戊○○、庚○○指示伊載去，伊等當
    日來回，至台北市○○路城隍廟拜拜，來回花費只有吃飯係伊支付，拜拜時伊因
    有忌諱，所以不在場等語置辯。
三、經查被告丙○○於法務部調查局台中縣調查站訊問時雖供承新當選之理監事有同
    在台北城隍廟發願支持同派系之庚○○、戊○○為理事長、總幹事云云；被告丁○○亦稱伊先前在沙鹿鎮農會時，就聽庚○○等理監事談論要去城隍廟發誓之事
    ，迄甲○○要伊載其至城隍廟，伊才知悉理監事確曾前往云云；證人甲○○另稱
    伊當選第十四屆沙鹿鎮農會理事後，伊及當選之監事蕭金川、趙得、理事庚○○
    、己○○、乙○○、辛○○及庚○○女婿丙○○、總幹事之兄丁○○等人，為互
    相約制，依約定支持戊○○及庚○○擔任幹事、理事長，曾由丁○○在某日上午
    八時許，駕駛廂型車載往台北市，在當地用完午餐，即赴某城隍廟發誓支持戊○○及庚○○擔任總幹事、理事長云云；證人己○○證稱伊係依庚○○指示而去，
    庚○○為固票找伊去（發願起誓）云云，固可認定台中縣沙鹿鎮農會第十四屆當
    選理事辛○○、己○○、乙○○、甲○○，確曾受邀前往台北市城隍廟發誓支持
    庚○○擔任理事長，並續聘戊○○為總幹事。惟至寺廟發誓僅屬民間信仰，其中
    信守者有之，但亦不乏變卦者，而變卦者是否即遭發誓內容之懲罰，並未經科學
    驗證。台中縣沙鹿鎮農會第十四屆當選理事辛○○、己○○、乙○○、甲○○受
    邀前往城隍廟發誓，既不違其自由意志，則發誓本身是否即為農會法第四十七條
    之三第一項所謂非法方法，已非無可議。況證人甲○○於台中縣調查站訊問時已
    證陳第十四屆沙鹿鎮農會理事選舉後，派系原決定支持伊擔任理事長，後庚○○
    強烈表示有意擔任理事長，派系在考量庚○○可能如第十三屆與吳文卿私下協議
    違背派系安排情事，在當選後跑票，而伊亦顧及派系權益，經由沙鹿鎮農會理幹
    事戊○○、秘書林再呈、庚○○、戊○○之父陳明地及伊等人協調，才決定由庚○○代表派系參選第十四屆理事長，並藉由赴城隍廟發誓方式，相互約制不跑票
    等語；被告丁○○供稱第十四屆沙鹿鎮農會理、監事選出後，支持伊胞弟戊○○
    之理監事研商要去新竹城隍廟拜拜發誓，甲○○於九十年三月初某日以電話告知
    ，要伊隔日載其至新竹城隍廟拜拜發誓，翌日上午八、九時許，伊以廂型車載甲○○、蕭金川、趙得北上，出發後與庚○○聯絡，庚○○告知其與己○○及部分
    理、監事均已在台北市，經雙方討論，伊等乃改變行程，直接驅車前往台北市城
    隍廟與庚○○等人會合等語；參以證人即沙鹿鎮農會第十四屆理事當選人辛○○
    、己○○、乙○○、甲○○在本院審理時復證稱伊等與庚○○係同派系，原即支
    持庚○○擔任理事長，戊○○為總幹事等情，益徵沙鹿鎮農會第十四屆理事當選
    人辛○○、己○○、乙○○、甲○○等人，原已透過派系協調，支持被告庚○○
    擔任沙鹿鎮農會第十四屆理事長，並續聘被告戊○○為總幹事，被告等與辛○○
    、己○○、乙○○、甲○○互約至台北市城隍廟發誓之行為，應係派系間凝聚團
    結信念方式，辛○○、己○○、乙○○、甲○○行使選舉沙鹿鎮農會第十四屆理
    事長及聘任第十四屆總幹事之自由，亦未因上述發誓行為而有所妨害，被告等所
    為皆與農會法第四十七條之三第一項妨害他人自由行使選舉權罪之構成要件有間
    ，不能令負該罪責。此外復查無其他積極證據足證被告等有何妨害他人自由行使
    選舉權犯行，均應為其等無罪之諭知。
據上論斷，應依刑事訴訟法第三百零一條第一項，判決如主文。
中      華      民      國      九十      年      八    月    三十      日
                                        法  官  鍾  堯  航
右正本證明與原本無異。
如不服本判決，應於送達後十日內向本院提出上訴狀（須附繕本），上訴於台灣高等
法院台中分院。
                                        書記官
中      華      民      國      九十      年      八    月    三十      日


司法院資訊處製作；財團法人民間司法改革基金會備份。
